【裁判字號】    92,訴,670
【裁判日期】    921113
【裁判案由】    毒品危害防制條例
【裁判全文】
臺灣桃園地方法院刑事判決                          九十二年度訴字第六七０號
    公  訴  人  臺灣桃園地方法院檢察署檢察官
    被      告  甲○○
    指定辯護人  本院公設辯護人  乙○○
    指定辯護人  本院公設辯護人  彭詩雯
右列被告因違反毒品危害防制條例案件，經檢察官提起公訴（九十二年度偵字第二八
一號），本院判決如左：
    主  文
甲○○意圖販賣而持有第二級毒品，累犯，處有期徒刑伍年陸月。扣案之第二級毒品
安非他命（毛重零點玖公克），沒收銷燬之。
    事  實
一、甲○○曾因收受贓物罪，經台灣桃園地方法院判處有期徒刑四月確定，於民國九
    十年三月二十日易科罰金執行完畢，猶不知悔改，因丙○○於九十一年十二月十
    九日施用毒品為警查獲後，供出其安非他命係向甲○○購得，並配合警方之要求
    ，撥打甲○○使用之行動電話，佯稱欲向其購買安非他命一小包（價值新台幣二
    千元），每包約零點九公克，並約定在桃園市○○街一三四號前交付，迨於同日
    下午八時許，甲○○基於販賣第二級毒品之意圖，攜帶原欲供己施用之安非他命
    一小包至上開地點尚未交付，即為埋伏之員警當場查獲，並扣得該安非他命一小
    包（毛重零點九公克）。
二、案經桃園縣警察局桃園分局報請台灣桃園地方法院檢察署檢察官偵查起訴。
    理  由
一、訊據被告甲○○矢口否認涉有前揭犯行，辯稱：未販賣安非他命予丙○○，當天
    丙○○係稱有急事找伊，才約見面等語。經查：警員查獲丙○○有施用毒品犯行
    ，並要其供出毒品來源，丙○○供出係向綽號「阿文」的購買毒品且配合警方查
    緝毒品來源，向被告佯稱購買安非他命，被告果依約攜帶安非他命至約定地點之
    事實，業據證人丙○○於警訊、偵查中證述明確，且據證人即查獲之員警林文雄
    到庭證述：「我們在派出所丙○○有用警員徐文斌的行動電話打給綽號阿文，丙
    ○○在電話中說他已經準備好了，在朝陽公園鎮三街一號的電話亭等，徐文斌的
    電話為0000000000號，結果等了二十分鐘，阿文出現在朝陽公園電話
    亭旁，‧‧‧就問丙○○是否是此人，丙○○說是，我們就把被告攔下，攔下後
    我們就盤查他身份，在他機車座墊下，查獲一包峰牌香煙盒，裡面有安非他命」
    ，依被告行動電話通聯紀錄，於九十一年十二月十九日十九時二十九分許，確有
    警員徐文斌所有之0000000000號行動電話與被告所有之Ｚ00000
    0000號行動電話之通話紀錄，此有該Ｚ000000000號行動電話之通
    話紀錄在卷可証，而被告果依丙○○購買之約前往，又在其身上扣得該交易約定
    之安非他命一小包（毛重０‧九公克）（價值新台幣二千元），該毒品經送行政
    院衛生署管制藥品管理局檢驗結果確含甲基安非他命（ＭＥＴＨＡＭＰＨＥＴＡ
    ＭＩＮＥ）成分，亦有該局檢驗成績書在卷可按，足認被告確有意圖販賣第二級
    毒品之意圖，然未及交易即為警查獲，當時並未有實際交易毒品行為，綜此，被
    告意圖販賣而持有第二級毒品之犯行堪予認定。
二、依證人證述之事實，可知本件被告犯罪係基於員警要求共犯丙○○佯裝購買之引
    誘所致，是本案尚涉及：偵查機關即本案要求共犯佯裝購買毒品之警員所為偵查
    本案之行為，是否涉及所謂「誘捕偵查」，而因誘捕偵查所取得之證據，有無證
    據能力之問題；於實體法上則另有所謂「陷害教唆」或「虛偽教唆」可罰性之問
    題，亦即教唆者（為偵查行為之人）及被教唆者（行為人即被告）是否均具可罰
    性，及是否屬既遂行為之問題。按關於前者，即證據能力有無，證據是否禁止使
    用之問題，除立法者以明文規範何證據屬無證據能力者外，應探究偵查機關有無
    違反程序法上關於「證據取得禁止」之法定誡命規範，以及諸如：
    (1)違背法定程序之情節；(2)違背法定程序時之主觀意圖；(3)侵害犯罪嫌疑人或被
    告權益之種類及輕重；(4)犯罪所生之危險或實害(5)禁止使用證據對於預防將來違
    法取得證據之效果；(6)偵審人員如依法定程序有無發現該證據之必然性；(7)證據
    取得之違法對被告訴訟上防禦不利益之程度等各種情狀。審酌人權保障及公共利
    益之均衡維護，亦即衡諸憲法比例原則為審查標準，就具體個案為綜合之考量，
    概非一律可認其無證據能力。參諸現行於民國九十二年九月一日生效之刑事訴訟
    法第一百五十八條之四即有類似之明文規定。關於後者，亦即陷害教唆者及被教
    唆者可罰性之問題，因為此處之教唆者即實施誘捕行為之警員，欠缺教唆犯所應
    具備之「雙重故意」，以及教唆者對於犯罪行為之發生及發展，均有全盤且充份
    之掌握，通常不致發生法益受侵害之結果，所以應不具可罰性，至於受教唆者即
    為犯罪行為之人，是否處罰，學說上向有所謂「主觀理論」及「客觀理論」之爭
    。簡言之，主觀說乃在判斷被告被誘犯罪時，其本身是否已具有被誘犯罪之意圖
    ，換言之，被告是否已有實施犯罪行為之「事前傾向」，如果被誘之被告自始即
    存在實施犯罪行為之「事前傾向」（或稱「已有的犯罪傾向」），那麼應可認為
    被告乃是一個「欠缺謹慎的犯罪者」，而非「欠缺謹慎的無辜者」。此時被告原
    即有犯罪之意圖及想法，教唆者所為者不過係單純之誘發而已，被告自不可主張
    誘捕抗辯。反之，所謂客觀理論，認為是否為誘捕之行為，應揚棄特定個人的先
    前經歷、犯罪傾向為重點，而應該著重於警察的偵查作為誘騙被告掉進陷阱的程
    度是否嚴重。客觀理論認為，判斷是否違法誘捕，應自被誘捕者主觀上犯罪傾向
    之有無，轉而以客觀上偵查機關的行為是否適當為基準，亦即面對偵查機關所為
    誘捕之行為，祇能是「通常之誘發行為」，如果一般客觀理性之人，在考慮掙扎
    之後，能夠加以拒絕之，則尚屬合理適當之通常誘發行為，如偵查機關所為之誘
    發行為，會使得一個客觀理性之人亦產生犯罪之慾望並進而實現犯行，則偵查機
    關所為之誘發行為，已然超出合理適當之界限，而為「異常之誘發行為」，客觀
    上足認該誘捕行為「過度且強烈」，被告可以主張誘捕抗辯。按偵查機關偵查犯
    罪於蒐集或調查證據上或有時而窮之困境，惟保障人權究為司法權之職志，是於
    權衡人權保障及偵查實務之實際考量，判斷偵查機關之誘捕行為是否為違法而無
    法接受者，仍應兼採前述主、客觀理論，不可偏廢其一，亦即對於受教唆者即為
    犯罪行為之人，除非可以認定其自始即無犯罪意念，而係受到偵查機關教唆者之
    「過度且強烈」的引誘及影響，始生行為之決意，否則原則上仍應依法處罰，蓋
    此處之行為人多係已有實施犯罪行為之「事前傾向」，亦即原即有犯罪之意圖及
    想法，教唆者所為者不過係單純之通常誘發而已，不影響行為人原有之行為決意
    。惟單就偵查機關中，由警察機關所實施之誘捕行為，甫於九十二年六月五日經
    立法院三讀通過，同年六月二十五日經總統公布（九十二年十二月一日施行）之
    「警察職權行使法」第三條第一項、第三項特別分別明定：「警察行使職權，不
    得逾越所欲達成執行目的之必要限度，且應以對人民權益侵害最少之適當方法為
    之」；「警察行使職權，不得以引誘、教唆人民犯罪或其他違法之手段為之」。
    前者條項顯係揭櫫憲法上的比例原則，至後者條項所稱「不得以引誘、教唆人民
    犯罪或其他違法之手段為之」之規定，觀其條文並未使用「不得以引誘、教唆【
    原無犯罪意思之】人民犯罪」之文字，似乎僅採納前述學說上所主張之客觀理論
    ，於客觀上要求警察行使職權（自然包括偵查犯罪之職權）所應具有之「純潔性
    」及「合法性」，忽略主觀理論所重視的被告本身的先前經歷及犯罪傾向等，此
    似為立法者的無意省略，日後適用本條項時，應採目的性限縮的態度，兼採主觀
    理論為適度之限縮解釋。無論如何，單就對於警察職權行使的要求上，立法者已
    宣示其基本價值判斷，亦即對於警察機關所為之誘捕行為，於九十二年十二月一
    日之後，依據警察職權行使法第三條第三項之要求，在判斷上恐怕不得不著重於
    客觀理論為主之標準，警察機關不可不慎重，併此敘明。至於經判斷為法律所不
    許之誘捕偵查行為，程序法上究應賦予如何之法律效果？立法者所以禁止過度而
    為法所不許之誘捕行為，主要乃出於維護（廣義）司法程序的公平及純潔性，以
    貫徹憲法上「正當法律程序」的要求（參見司法院大法官決釋字第三八四號解釋
    ），最重要者，尚有導正偵查機關，尤其警察機關的紀律，以抑制違法偵查之作
    為，保障人民基本權利，凡此均恰與證據排除法則（證據使用禁止）的功能及原
    理相重疊。另參酌現行刑事訴訟法第一五八之四規定：「除法律另有規定外，實
    施刑事訴訟程序之公務員因違反法律程序取得之證據，其有無證據能力之認定，
    應審酌人權保障以及公共利益之均衡維護」。而即將於九十二年十二月一日施行
    之警察職權行使法第三條第三項之規定，即明文限制警察機關不得為誘捕之行為
    。再參酌誘捕所可能造成的最嚴厲的實體法上行為不罰的法律效果。應可認為警
    察機關所實施超出合理界限的誘捕偵查所取得之證據，因係警察機關故意之行為
    ；且違背法定程序之情節非輕；嚴重影響被告等之意思自由，而有侵害其等人格
    自由發展權之虞；造成國家機關無端引人犯罪之疑慮；本案證據禁止使用，對於
    預防警察機關將來違法取得證據，具一定之懲戒效果；又此種違法取得之證據，
    其證據情勢對於被告等甚為不利，參諸以上各項情狀判斷，此種誘捕行為應賦予
    其「絕對」證據排除，即「絕對」證據使用禁止之法律效果。至於是否超出合理
    界限，除前述主、客觀理論外，警察職權行使法第三條第一項所明示之比例原則
    ，自亦為重要之判斷基準，併此敘明。
三、核被告所為，係違反毒品危害防制條例第五條第二項之意圖販賣而持有第二級毒
    品罪，公訴人雖認被告係違反毒品危害防制條例第四條第二項販賣第二級毒品罪
    嫌而起訴，惟被告係未及交易即為警查獲，業據證人即查獲之員警林文雄於本院
    審理中證述明確，是被告尚未著手於販賣之犯行，僅應認係意圖販賣而持有第二
    級毒品，是起訴法條尚有未洽，應予變更。查被告曾因收受贓物罪，經本院判處
    有期徒刑四月確定，於九十年三月二十日易科罰金執行完畢，台灣桃園地方法院
    檢察署刑案資料查註紀錄表及台灣高等法院被告全國前案紀錄表附卷可稽，五年
    內再犯本件有期徒刑以上之罪，為累犯，依刑法第四十七條規定加重其刑。爰審
    酌被告犯罪動機、目的、手段、所生之危害及犯後之態度等一切情狀，量處如主
    文所示之刑。扣案之毒品安非他命應依毒品危害防制條例第十八條第一項宣告沒
    收。
四、另公訴人又指被告基於概括之犯意，於九十一年十一月三十日，在桃園縣桃園市
    來來百貨公司附近，以新台幣（下同）一千元價格，非法販賣第二級毒品安非他
    命一小包予丙○○，復於同年十二月五日，在來來百貨公司附近，非法販賣第二
    級毒品安非他命予丙○○二次，每次約零點九公克、價格為一千元，涉犯毒品危
    害防制條例第四條第二項之連續販賣第二級毒品罪嫌，惟公訴人認被告係犯連續
    販賣第二級毒品罪嫌所持證據僅為共犯丙○○之證言，惟按被告或共犯之自白，
    不得作為有罪判決之唯一證據，仍應調查其他必要之證據，以察其是否與事實相
    符，刑事訴訟法第一百五十六條第二項就此定有明文，其立法旨意乃在防範被告
    自白之虛擬致與真實不符，故對自白在證據上之價值加以限制，明定須藉補強證
    據以擔保其真實性。又利用共犯之自白或其他不利於己之陳述，作為認定其他共
    犯犯罪之證據，不特與利用該被告自己之自白作為其犯罪之證明同有自白虛偽性
    之危險，亦不免有嫁禍於其他共犯而為虛偽供述之虞。故就刑事訴訟法第一百五
    十六條第二項之立法意旨觀之，共犯之自白或其他不利於己之陳述，固得作為認
    定其他共同被告犯罪之證據，但不得作為有罪判決之唯一證據，仍應調查其他必
    要之證據，以察其是否與事實相符，亦即仍須有補強證據以擔保該共犯自白之真
    實性，始得採為斷罪之依據，並非絕對可由法院自由判斷該共犯之自白或不利於
    己之陳述之證明力。若不為補強證據之調查，而專憑此項供述據為其他共犯犯罪
    事實之認定，即與上開規定有違。矧犯毒品危害防制條例第十七條明定犯毒品危
    害防制條例有關之罪，供出毒品來源因而破獲者，得減輕其刑；則施用或販賣安
    非他命或海洛英之人，如供出毒品之來源因而破獲者，既得藉以邀求寬典減輕其
    刑，為擔保其所為不利於其他共同被告之陳述之真實性，尤應有足以令人確信其
    陳述為真實之補強證據。而所謂補強證據，係指除該自白或不利於己之陳述本身
    之外，其他足以證明該自白或不利於己之陳述之犯罪事實確具有相當程度真實性
    之證據而言，雖所補強者，非以事實之全部為必要，但亦須因補強證據與自白或
    不利於己之陳述之相互利用，足使犯罪事實獲得確信者，始足當之。（最高法院
    八十七年度台上字第四三四八號刑事判決參照）。又最高法院七十四年台覆字第
    一０號曾經就補強證據與自白加以闡釋：「指除該自白本身以外，其他足資以證
    明自白之犯罪事實確具有相當程度真實性之證據而言。雖其所補強者，非以事實
    之全部為必要，但亦須因補強證據與自白之相互利用，而足以使犯罪事實獲得確
    信者，始足當之」。亦即共犯所為不利於己之供述，固得採為其他共同被告犯罪
    之證據，但此項不利之陳述，須無瑕疵可指，且就其他方面調查又與事實相符者
    ，始得採為犯罪事實之認定。縱可認其陳述無瑕疵，亦應調查其他足資以證明所
    供述之犯罪事實確具有相當程度真實性之補強證據，以察其是否與事實相符。若
    不為調查，而專憑此項供述即為其他共犯或共同被告犯罪事實之認定，顯與刑事
    訴訟法第一百五十六條第二項之規定有違，最高法院早於三十一年上字第二四二
    三號及四十六年台上字第四一九號判例即揭示此意旨。至於本條所謂「共犯」之
    範圍，就形式上、程序上的觀察，解釋上不限於實體法上之共同正犯，尚應包括
    基於訴訟經濟及效益的考量，而於同一訴訟程序成為共同被告之非共犯者，亦即
    包括於法院審理程序中，依據刑事訴訟法第七條所定相牽連案件之情形使成為共
    同被告者，以及於偵查程序中，因為犯罪事實具有相互關聯，或利害衝突關係在
    內，而為偵查機關列為共同被告（或犯罪嫌疑人）者；另就實質上觀察共同被告
    之概念，應以犯罪事實的關連性作為認定的基礎，以刑事追訴機關開始追訴被告
    為準，不論係同時起訴或隨後始合併或追加起訴，亦不論是否進行至同一審理階
    段，即便有被告在偵查程序，另有被告在審判程序，或是否已有被告進入上訴程
    序，祇要被告間就犯罪事實有所關聯，概均屬此處之共犯範圍。簡言之，對於共
    犯之概念，應兼從形式及實質之觀點認定，祇要有一於此者，即足當之。查本案
    被告與丙○○，實體上雖非共犯，惟被告於偵查程序，至少於警察機關偵查過程
    中，係以共同犯罪嫌疑人之地位，移送於檢察機關（不因為以不同之移送書或為
    警於移送書上列為所謂「關係人」而有不同），是二人雖未於同一程序起訴及審
    判，惟實質上觀查，二人犯罪事實既有關聯及利害衝突，依前述說明，自屬本條
    所稱「共犯」之範圍。是認事採證上除被告之自白及丙○○之指訴外，尚應有足
    為補強證據之其他證據始得論罪科刑，方符正當法律程序之要求，及刑事訴訟法
    於此特設之證據法則。本件共犯丙○○雖於偵訊時供稱「是甲○○提供我吸，於
    十一月三十日在來來百貨，我在路上碰到甲○○，甲○○問我近況，亦同時問我
    要不要吸安，給我０‧九公克帶回住處吸，甲○○本來是要向我收錢一千元，後
    因我稱身上沒錢，甲○○表示先給我帶回用，後來甲○○打電話予我，稱免費給
    我用不用錢」、「是在九十一年十二月五日下午，我自己打電話給甲○○，有無
    安非他命，王稱有，亦約在來來百貨取，那日拿二次，每次都拿一千元之安非他
    命０‧九公克，共拿二次，價值二千元，第二次當日有給甲○○二千元」等語，
    惟與其於警詢時所稱「（你向阿文男子購買安毒交易時間？地點？）皆以行動0
    000000000號聯絡，第一次於九十一年十一月三十日十七時許，在桃園
    市朝陽公園地址是桃園市鎮○街一號公用電話旁完成交易，安毒含袋０‧九公克
    ，阿文收一千元，第二次九十一年十二月五日十六時許，也在朝陽公園旁完成交
    易，安毒含袋重二公克，阿文收二千元」略有齟齬，而觀被告所有之Ｚ0000
    00000號行動電話之通話紀錄，於共犯丙○○所稱之該二次交易日（九十一
    年十一月三十日、九十一年十二月五日），並無丙○○所有之Ｚ0000000
    00號行動電話與被告所有之Ｚ000000000號行動電話之通話紀錄，則
    共犯丙○○所稱之該二次交易日是否真有交易，殊值懷疑，且除共犯丙○○供述
    之交易的地點、金額、方式（聯絡方式、有償或無償）在警、偵訊均有出入，而
    有瑕疵，難以採信為真實外，別無其他補強證據，是共犯自白顯不足採信。本院
    又查無其他積極事證可補強共犯丙○○之自白之真實性，則共犯之自白不得做為
    被告前二次販賣第二級毒品之證據，即不能證明被告犯罪，本應為無罪之諭知，
    然公訴人認此部分與前述成立犯罪之部分，有裁判上一罪之關係，爰不另為無罪
    之諭知。
據上論斷，應依刑事訴訟法第二百九十九條第一項前段、第三百條、毒品危害防制條
例第五條第二項、第十八條第一項前段、刑法第十一條前段、第四十七條，判決如主
文。
本案經檢察官林良蓉到庭執行職務。
中        華        民        國   九十二   年   十一   月    十三    日
                              臺灣桃園地方法院刑事第四庭
                                 審判長 法  官  陳世宗
                                        法  官  蔡和憲
                                        法  官  沈士亮
右正本證明與原本無異。
如不服本判決，應於判決送達後十日內向本院提出上訴狀( 應附繕本 )，上訴於
臺灣高等法院。
                                        書記官  邱志堅
中        華        民        國   九十二   年   十一   月    十三    日
附錄本案論罪科刑法條全文：
毒品危害防制條例第五條
意圖販賣而持有第一級毒品者，處無期徒刑或十年以上有期徒刑，得併科
新台幣七百萬元以下罰金。
意圖販賣而持有第二級毒品者，處五年以上有期徒刑，得併科新台幣五百
萬元以下罰金。
意圖販賣而持有第三級毒品者，處三年以上十年以下有期徒刑，得併科新
台幣三百萬元以下罰金。
意圖販賣而持有專供製造或施用毒品之器具者，處五年以下有期徒刑，得
併科新台幣一百萬元以下罰金。
毒品危害防制條例第十八條
查獲之毒品及專供製造或施用毒品之器具，不問屬於犯人與否，均沒收銷
燬之。但合於醫藥或研究之用者，得不予銷燬。
前項合於醫藥或研究用毒品或器具之管理辦法，由法務部會同行政院衛生
署定之。


司法院資訊處製作；財團法人民間司法改革基金會備份。
